臺灣臺南地方法院民事判決
111年度訴更一字第4號
原      告  吳同興  
訴訟代理人  楊家明律師
            許世烜律師
            葉賢賓律師
被      告  吳清忠  
            吳文治  
            吳倉田  
            吳倉典  
            吳清枝  
            吳麗珠  
            吳清和  
            吳林美雲
            曾美蘭  
            黃哲雄即黃票之繼承人

            謝黃粉即黃票之繼承人


            黃崑源即黃票之繼承人

            黃建國即黃票之繼承人


            黃春桂即黃票之繼承人

            許龍子即黃票之繼承人

            黃榮義即黃票之繼承人

            黃錦燕即黃票之繼承人

            黃麗敏即黃票之繼承人


            高玉理即黃票之繼承人

            黃賀霖即黃票之繼承人

            黃啟瑞即黃票之繼承人


            黃吟米即黃票之繼承人


            黃綉棉即黃票之繼承人

            陳利雄即黃票之繼承人

            陳叔銘即黃票之繼承人

            陳美月即黃票之繼承人

            郭登傳即黃票之繼承人


            郭登強即黃票之繼承人

            郭登順即黃票之繼承人

            朱郭景春即黃票之繼承人

            郭士林即黃票之繼承人

            朱孔南即黃票之繼承人

            王闖騫即黃票之繼承人


上一人  之
法定代理人  莫珠花  
被      告  王仁忠即黃票之繼承人

            王金紡即黃票之繼承人

            王金蓮即黃票之繼承人

            王金言即黃票之繼承人

            黃啓南即黃票之繼承人

            黃建能即黃票之繼承人

            黃建益即黃票之繼承人

            黃燕玉即黃票之繼承人

            鄭士忠即黃票之繼承人

            鄭士暉即黃票之繼承人

            鄭士霖即黃票之繼承人


            鄭玉芬即黃票之繼承人

            黃順愷即黃票之繼承人

            黃世聰即黃票之繼承人

            李黃淑玉即黃票之繼承人


            吳黃月娥即黃票之繼承人

            陳黃淑媚即黃票之繼承人

            黃淑柔即黃票之繼承人


            蔡嘉勇即黃票之繼承人


            蔡品旋即黃票之繼承人


上一人  之
法定代理人  黃淑吟  
被      告  蔡佳妤即黃票之繼承人

            蔡梅菊即黃票之繼承人

            蔡梅惠即黃票之繼承人

            陳進國即黃票之繼承人

            陳春麗即黃票之繼承人

            楊黃秀即黃桃之繼承人

            黃政子即黃桃之繼承人

            紀黃千鶴即黃桃之繼承人

            黃幸子即黃桃之繼承人


            傅黃麗華即黃桃之繼承人

            黃貞妹即黃桃之繼承人

            黃惠珍即黃桃之繼承人


            黃文鴻即黃桃之繼承人

            吳忠憲即黃桃之繼承人

            鄭竹清即黃桃之繼承人

            鄭德坤即黃桃之繼承人


            郭士禎即黃桃之繼承人

            謝惠芳即黃桃之繼承人

            黃崇哲即黃桃之繼承人


            黃震宇即黃桃之繼承人

            黃雅廷即黃桃之繼承人


            鄭彥柏即黃桃之繼承人

            鄭仲凱即黃桃之繼承人

            陳永生即黃桃之繼承人

            陳義富即黃桃之繼承人

            陳義宏即黃桃之繼承人

            吳永財即吳設之繼承人    

            吳秀英即吳設之繼承人    


            吳福生即吳設之繼承人    

            吳通士即吳設之繼承人    

            吳永豊即吳設之繼承人    

            黃堂益  
            黃丙戍  
            黃永興  
兼上三人之
訴訟代理人  黃永昌  
上列當事人間請求分割共有物事件，經臺灣高等法院臺南分院發
回審理，本院於民國111年12月8日言詞辯論終結，判決如下：
    主      文
一、附表一編號1所示之被告應就被繼承人黃票所遺坐落臺南市○
    ○區○○段0000地號土地（面積896.69平方公尺）之應有部分1
    8分之1，辦理繼承登記。
二、附表一編號2所示之被告應就被繼承人黃桃所遺坐落臺南市○
    ○區○○段0000地號土地（面積896.69平方公尺）之應有部分1
    8分之1，辦理繼承登記。
三、附表一各編號所示之人共有坐落臺南市○○區○○段0000地號土
    地（面積896.69平方公尺），分割如附圖所示：編號A部分
    （面積797.07平方公尺）分歸原告與被告吳清忠、吳文治、
    吳倉田、吳倉典、吳清枝、吳清和、吳麗珠、吳林美雲、曾
    美蘭、吳福生、吳通士、吳永財、吳永豊、吳秀英取得，並
    按原應有部分比例保持共有；編號B部分（面積99.62平方公
    尺）分歸附表一編號1、2所示黃票之繼承人、黃桃之繼承人
    取得，並按應有部分各2分之1之比例保持分別共有，各繼承
    人間維持公同共有。
四、兩造應提供補償及受補償金額如附表二所示。　　
五、訴訟費用由附表一所示之人，按附表一所示應有部分之比例
    負擔。
    事實及理由
壹、程序方面：
一、訴狀送達後，原告不得將原訴變更或追加他訴，但請求之基
    礎事實同一者，或該訴訟標的對於數人必須合一確定時，追
    加其原非當事人之人為當事人者，不在此限。民事訴訟法第
    255條第1項第2、5款定有明文。又遺產屬於繼承人全體公同
    共有，故就公同共有權利為訴訟者，乃屬固有必要共同訴訟
    ，應由公同共有人全體一同起訴或被訴，否則於當事人之適
    格即有欠缺，而屬於民事訴訟法第56條第1項所謂訴訟標的
    對於各人必須合一確定之案件。本件原告起訴時未將被繼承
    人黃桃之繼承人陳永生、陳義富、陳義宏列為被告，嗣於訴
    訟程序中追加上開三人為被告，合於上開規定，應予准許。
二、當事人死亡者，訴訟程序在有繼承人、遺產管理人或其他依
    法令應續行訴訟之人承受其訴訟以前當然停止；第168條至
    第172條及前條所定之承受訴訟人，於得為承受時，應即為
    承受之聲明。民事訴訟法第168條、第175條第1項分別定有
    明文。本件被告吳設於民國109年5月4日死亡，其繼承人為
    被告吳福生、吳通士、吳永財、吳永豊、吳秀英；被告黃永
    和於110年2月10日死亡，其繼承人為被告黃順愷、黃世聰、
    李黃淑玉、吳黃月娥、陳黃淑媚、黃淑柔；被告黃碧環於11
    0年1月24日死亡，其繼承人為被告蔡嘉勇、蔡品旋、蔡佳妤
    、蔡梅菊、蔡梅惠；被告陳黃清子於111年5月30日死亡，其
    繼承人為被告陳進國、陳春麗，有除戶戶籍謄本、繼承系統
    表、繼承人戶籍謄本在卷可按，經原告聲明承受訴訟，揆諸
    前揭規定，應予准許。　　
三、臺南市○○區○○段0000地號土地（下稱系爭土地）之原共有人
    即被告黃堂益、黃丙戍、黃永興、黃永昌將其等應有部分各
    72分之1於訴訟繫屬中之111年10月7日移轉登記予被告吳倉
    典、吳倉田（原即本件共有人，移轉後應有部分增加），有
    系爭土地謄本在卷可按（見訴更一卷第331至335頁），原告
    已具狀更正被告吳倉典、吳倉田之應有部分比例如附表一編
    號5、6所示，附此敘明。
四、本件除被告黃堂益、黃丙戍、黃永興、黃永昌於最後言詞辯
    論期日到庭，其餘被告經合法通知，未於最後言詞辯論期日
    到場，核無民事訴訟法第386條所列各款情形，爰依原告之
    聲請，由其一造辯論而為判決。
貳、實體方面： 
一、原告起訴主張：
㈠、附表一所示之人共有系爭土地，應有部分如附表一所示，原
    共有人黃票、黃桃分別於50年4月3日、59年10月18日死亡，
    如附表一編號1、2所示之被告，分別為其等之繼承人，迄今
    尚未就黃票、黃桃所遺系爭土地之權利範圍各18分之1辦理
    繼承登記，爰起訴請求附表一編號1、2所示之被告應辦理繼
    承登記。
㈡、附表一所示之共有人間並無不分割之協議，法律上亦無不能
    分割之原因，因無法達成分割協議，爰依民法第823條第1項
    前段規定，請求裁判分割系爭土地。系爭土地上目前有一東
    西向既成道路從中通過，北側有吳姓共有人祖厝之前堂空地
    ，東側相鄰同段1043、1049地號土地，為黃姓共有人之土地
    ，並蓋有地上建物，其利用系爭土地之東側為通路，為促進
    土地經濟效益及保持現使用狀況，爰請求裁判分割系爭土地
    如附圖所示，就共有人應有部分換算取得面積不足部分，按
    至信不動產估價師聯合事務所之不動產估價報告書（下稱系
    爭估價報告書）互為金錢補償。並聲明：如主文第1至4項所
    示。
二、附表一所示之共有人（除原告外），均未提出書狀作何聲明
    或陳述，未提出其餘分割方案，亦未對原告分割方案表示意
    見。
三、得心證之理由：
㈠、各共有人，除法令另有規定外，得隨時請求分割共有物。但
    因物之使用目的不能分割或契約訂有不分割之期限者，不在
    此限。民法第823條第1項定有明文。本件原告主張系爭土地
    為附表一之人所共有，應有部分如附表一所示，系爭土地共
    有人間未定有不分割之契約，亦無因物之使用目的不能分割
    等情，有系爭土地使用分區證明書及系爭土地登記謄本在卷
    可稽（見調字卷第29頁、第57至65頁及訴更一卷第331至335
    頁），堪信為真實，揆諸前揭規定，原告起訴請求分割系爭
    土地，自屬有據。
㈡、因繼承於登記前已取得不動產物權者，應經登記，始得處分
    其物權。民法第759條定有明文。共有之不動產之共有人中
    一人死亡，他共有人請求分割共有物時，為求訴訟之經濟起
    見，可許原告就請求繼承登記及分割共有物之訴合併提起，
    即以一訴請求該死亡之共有人之繼承人辦理繼承登記，並請
    求該繼承人於辦理繼承登記後，與原告及其餘共有人分割共
    有之不動產（最高法院69年台上字第1012號判決先例、70年
    1月20日70年度第2次民事庭會議決議參照）。系爭土地之原
    共有人黃票、黃桃已死亡，如附表一編號1、2所示被告分別
    為黃票、黃桃之繼承人，迄今未就黃票、黃桃於系爭土地之
    應有部分各18分之1辦理繼承登記，是原告一併請求如附表
    一編號1、2所示被告分別就被繼承人黃票、黃桃所遺系爭土
    地應有部分辦理繼承登記，為有理由，應予准許，爰判決如
    主文第1、2項所示。
㈢、共有物之分割，依共有人協議之方法行之，分割之方法不能
    協議決定者，法院得因任何共有人之請求，命為以原物分配
    於各共有人。民法第824條第1項、第2項第1款前段分別定有
    明文。又法院定共有物分割之方法，應斟酌共有人之利害關
    係、共有物之性質、分割後之經濟效用及公共利益等為公平
    決定（最高法院29年上字第1792號判決先例、69年度台上字
    第3100號、81年度台上字第16號判決意旨）。經查：
　⒈系爭土地上北側有一鐵皮屋，該鐵皮屋為東側鄰地門牌號碼
    臺南市○○區○○街000號住戶即被告黃哲雄（黃票之繼承人）
    使用，北側空地則為原告與其他吳姓共有人之祖厝前堂空地
    ，南側空地上堆放帆船、貨櫃屋等物等情，業經本院會同兩
    造及地政事務所測量人員至現場履勘無訛，並有勘驗測量筆
    錄、現場照片（見本院108年度訴字第1646號卷一第91至97
    頁、訴更一卷第309至311頁），及臺南市安南地政事務所土
    地複丈成果圖在卷可查（見本院108年度訴字第1646號卷一
    第105頁），此部分事實堪可認定。
  ⒉本件僅原告提出如附圖所示之分割方案（附圖為原告及本院
    修改臺南市安南地政事務所109年4月24日之複丈成果圖，修
    改處有二：①原先分割圖有2條分割線，因被告黃堂益、黃丙
    戍、黃永興、黃永昌已將渠等應有部分移轉登記予被告吳倉
    典、吳倉田，故本院將原先分割圖中A、C合併，取消A、C間
    之分割線，合併後A之面積為797.07平方公尺、B之面積為99
    .62平方公尺；②A部分之取得人，刪除吳設，增列吳福生、
    吳通士、吳永財、吳永豊、吳秀英），本件其餘共有人皆未
    提出方案，本院審酌系爭土地形狀略呈梯形，其上有一東西
    向既成道路從中通過，系爭土地北側相鄰原告與其他吳姓共
    有人之土地，系爭土地之東側相鄰1043、1049地號土地，為
    黃姓共有人之土地，因認將系爭土地東側分歸黃姓共有人取
    得，西側分歸吳姓共有人取得，確符合現使用狀況，且原告
    方案無明顯不利於各共有人，且共有人所分得之土地均得通
    行至道路，地形皆屬方正、完整等情，應認原告方案尚屬妥
    適，爰判決系爭土地分割如主文第3項所示。
㈣、以原物為分配時，如共有人中有未受分配，或不能按其應有
    部分受分配者，得以金錢補償之。民法第824條第3項定有明
    文。系爭土地依前開方案分割結果，將使兩造分割取得土地
    面積與其應有部分面積及價值不一致，則共有人間自有互為
    補償之必要，本院囑託至信不動產估價師聯合事務所予以鑑
    價，經該事務所鑑價後認各共有人應按如本院108年度訴字
    第1646號卷二第115至117頁系爭估價報告書內容互為補償，
    審酌系爭估價報告書係由具有不動產估價之專業知識者所製
    作，且製作之人與兩造間並無利害關係，應無偏頗之虞，故
    認系爭估價報告書之鑑定結果應為可採，惟其中被告黃堂益
    、黃丙戍、黃永興、黃永昌已將應有部分出售予被告吳倉典
    、吳倉田，是本院參酌系爭估價報告書上開鑑價找補情形修
    正如附表二，爰判決兩造應提供補償及受補償金額各如附表
    二所示。
四、綜上所述，系爭土地依其使用目的並非不能分割，共有人間
    亦無不能分割之約定，迄今未能協議分割，是原告訴請分割
    系爭土地，即屬正當。本院審酌系爭土地之使用現狀、整體
    利用之效益、共有人之利益、原告主張分割方案之原因，認
    採取附圖分割方案應屬妥適、公平，並因共有人就分割後之
    土地面積互有增、減，爰判決分割結果及補償之金額如主文
    第3、4項所示。
五、訴訟費用，由敗訴之當事人負擔；因共有物分割、經界或其
    他性質上類似之事件涉訟，由敗訴當事人負擔訴訟費用顯失
    公平者，法院得酌量情形，命勝訴之當事人負擔其一部。民
    事訴訟法第78條、第80條之1定有明文。本件乃因共有物分
    割涉訟，原、被告間本可互換地位，本質上並無訟爭性，而
    係由本院斟酌何種分割方案較能增進共有物之經濟效益，並
    兼顧兩造之利益，是原告提起本件訴訟雖依法有據，惟被告
    應訴乃因訴訟性質不得不然，且分割結果對於兩造均屬有利
    ，由敗訴之被告負擔訴訟費用顯失公平，應認本件訴訟費用
    由附表一之人按系爭土地應有部分之比例分擔，較為公允，
    茲判決如主文第5項所示。
六、據上論結，本件原告之訴為有理由，判決如主文。　　
中　　華　　民　　國　　111 　年　　12　　月　　12　　日
                  民事第一庭    法　官　羅郁棣
以上正本證明與原本無異。
如不服本判決，應於送達後20日內向本院（台南市○○路0段000
號）提出上訴狀（須按他造當事人人數附繕本）。
中　　華　　民　　國　　111 　年　　12　　月　　15　　日
　　　　　　　                  書記官  周玉茹
附表一： 
編號 所有權人     應有部分比例 （即訴訟費用負擔比例）   1 黃票之繼承人： 被告黃哲雄、謝黃粉、黃崑源、黃建國、黃春桂、許龍子、黃榮義、黃錦燕、黃麗敏、高玉理、黃賀霖、黃啟瑞、黃吟米、黃綉棉、陳利雄、陳叔銘、陳美月、郭登傳、郭登強、郭登順、朱郭景春、郭士林、朱孔南、王闖騫、王仁忠、王金紡、王金蓮、王金言、黃啟南、黃建能、黃建益、黃燕玉、鄭士忠、鄭士暉、鄭士霖、鄭玉芬、黃順愷、黃世聰、李黃淑玉、吳黃月娥、陳黃淑媚、黃淑柔、蔡嘉勇、蔡品旋、蔡佳妤、蔡梅菊、蔡梅惠、陳進國、陳春麗       18分之1     （公同共有） （訴訟費用連帶負擔）   2   黃桃之繼承人： 被告楊黃秀、黃政子、紀黃千鶴、黃幸子、傅黃麗華、黃貞妹、黃惠珍、黃文鴻、吳忠憲、鄭竹清、鄭德坤、郭士禎、謝惠芳、黃崇哲、黃震宇、黃雅廷、鄭彥柏、鄭仲凱、陳永生、陳義富、陳義宏       18分之1     （公同共有） （訴訟費用連帶負擔）   3  被告吳清忠        9分之1   4 被告吳文治       12分之1   5 被告吳倉田       36分之7   6 被告吳倉典       36分之7   7 被告吳清枝       54分之1   8 被告吳清和       54分之1   9 被告吳麗珠       54分之1    10 被告吳林美雲       54分之1   11 原告吳同興       12分之1   12 被告曾美蘭       54分之2   13 被告吳福生       45分之1   14 被告吳通士       45分之1   15 被告吳永財       45分之1   16 被告吳永豊       45分之1   17 被告吳秀英       45分之1 

附表二：（新臺幣）
 應受補償人 黃票之繼承人 黃桃之繼承人 應給付人     原告吳同興           25,434元 25,434元 被告吳清忠         33,913元 33,913元 被告吳文治           25,434元 25,434元 被告吳倉田  50,868元 50,868元 被告吳倉典  50,868元 50,868元 被告吳清枝  5,652元 5,652元 被告吳清和  5,652元 5,652元 被告吳麗珠  5,652元 5,652元 被告吳林美雲  5,652元 5,652元 被告曾美蘭  11,305元 11,305元 被告吳福生  6,783元 6,783元 被告吳通士  6,783元 6,782元 被告吳永財  6,783元 6,782元 被告吳永豊  6,782元 6,783元 被告吳秀英  6,782元 6,783元 合  計               254,343元 254,343元